高雄高等行政法院簡易判決
　　　　　　　　　　　　　　　　　　　　94年度簡字第51號
原　　　告　甲○○○
訴訟代理人　黃秋火　會計師
被　　　告　財政部高雄市國稅局
代　表　人　邱政茂　局長
上列當事人間因綜合所得稅事件，原告不服財政部中華民國九十
三年十二月二十日台財訴字第０九三００五四九六００號訴願決
定，提起行政訴訟。本院判決如下：
    主  文
原告之訴駁回。
訴訟費用由原告負擔。
    事實及理由
一、緣原告配偶周俊雄原為信勝投資股份有限公司（下稱信勝公
    司）股東，經被告查得原告配偶及信勝公司其他股東多人，
    於民國（下同）八十九年十一月間，將持有信勝公司股票大
    量出售予循環投資有限公司（下稱循環公司），將原應歸屬
    該公司股東之營利所得轉換為證券交易所得，涉有藉股權之
    移轉為自己規避或減少應納稅捐之情事，乃報經財政部核准
    按所得稅法第六十六條之八規定，依實質課稅原則，將信勝
    公司九十年度原分配予循環公司之現金股利新台幣（下同）
    九五、一八八、三三七元，按原告配偶出售信勝公司予循環
    公司之股數比例，調整核定原告配偶九十年度營利所得五一
    六、一三七元，併課原告當年度綜合所得稅。原告不服，申
    請復查結果，未獲變更；提起訴願，亦遭決定駁回；遂提起
    本件行政訴訟。
二、原告起訴意旨略以：（一）原告配偶早在八十九年度就已將
    全部信勝公司持股轉讓，其後即未獲得該公司任何消息，因
    此就被告將信勝公司九十年度配發之股東股利歸課原告配偶
    之營利所得部分申請復查及訴願，均遭駁回，其駁回之理由
    與原告配偶出售持有信勝公司股份之事實全然不符。原告配
    偶雖於二十五年前即投資信勝公司並為發起股東之一，惟因
    原告配偶另於八十年間即自行籌組泓瀛投資股份有限公司，
    以從事相關投資亦頗有績效。是已無繼續持有信勝公司股權
    之必要（因股權比例極微，僅佔全部股份百分之０‧二五）
    。故原告配偶早有處理信勝公司股票之規劃，而八十九年度
    適有循環公司欲購買信勝公司股票，原告配偶乃趁機將所持
    有之信勝公司股票全部出售給該公司，出售後信勝公司之股
    利分配或任何營運操作均已與原告配偶無關。（二）按法律
    明確性原則，係由憲法上法治國原則導出，為依法行政原則
    之主要概念，屬於憲法層次，故在法律保留原則之支配下，
    法律及命令之規定內容必須明確，如此涉及人民權利義務事
    項，始有清楚之界限範圍，人民始有預見之可能。本件被告
    所援引之所得稅法第六十六條之八規定「藉股權之移轉，不
    當規避或減少稅負者」，其所規範之對象及範圍，行為時所
    得稅法、同法施行細則，甚至財政部函釋均未有明確規範，
    可參酌者僅有財政部「兩稅合一所得稅法疑義解答」問題第
    四十二所列舉三種情形（高稅率股東移轉予低稅率股東、不
    計入課稅者移轉予計入課稅者及外國股東移轉與國內股東三
    種）及所得稅法第六十六條之八立法理由所揭櫫之兩種防杜
    對象（即將高稅率股東移轉予低稅率股東，將不計入課稅者
    ，移轉予應計入課稅者）。惟查原告配偶將信勝公司股票移
    轉予循環公司，既非財政部列舉三種情形之一，亦非所得稅
    法第六十六條之八立法理由所揭櫫之防杜對象，被告將該法
    條強加於不符合構成要件之本案上，顯為適用法規錯誤。（
    三）再按，被告臆測本件涉有規避稅負之理由乃原告配偶將
    信勝公司股票移轉予循環公司，再由信勝公司分配股利予循
    環公司，並利用信勝公司減資抵銷前項股利，惟公司法規定
    股票以自由流通為原則，原告配偶系爭股權移轉並無不法，
    而股權移轉後股利分配予循環公司，其盈餘並未減損，僅由
    信勝公司移轉至循環公司。被告認為信勝公司減資有減損所
    得部分，信勝公司已向被告申請改按權益法認列，況且，信
    勝公司減資決定原告配偶並無影響力，蓋該減資係由原告配
    偶股權移轉後之信勝公司股東會議所決議，其法律效果自不
    可溯及原告配偶。又依被告臆測之邏輯，則凡是投資事業或
    有盈餘者，其股東均不得出售持股，否則都會違反所得稅法
    第六十六條之八，由此可知被告主張原告配偶刻意「安排規
    劃，藉以逃避稅負」，顯屬無稽云云，請求判決將原處分（
    含復查決定）及訴願決定均撤銷。
三、被告則以：（一）按「個人之綜合所得總額，以其全年左列
    各類所得合併計算之：第一類：營利所得：公司股東所獲分
    配之股利總額、‧‧‧。」「個人或營利事業與國內外其他
    個人或營利事業、教育、文化、公益、慈善機關團體相互間
    ，如有藉股權之移轉或其他虛偽之安排，不當為他人或自己
    規避或減少納稅義務者，稽徵機關為正確計算相關納稅義務
    人之應納稅額，得報經財政部核准，依查得資料，按實際應
    分配或應獲配之股利、盈餘或可扣抵稅額予以調整。」分別
    為行為時所得稅法第十四條第一項第一類及第六十六條之八
    所明定。次按「‧‧‧涉及租稅事項之法律，其解釋應本於
    租稅法律主義之精神，依各該法律之立法精神之立法目的，
    衡酌經濟之意義及實質課稅之公平原則為之。」復為司法院
    釋字第四二０號解釋在案。又「租稅法所重視者，應為足以
    表徵納稅能力之經濟事實，而非其外觀之法律行為，故在解
    釋適用稅法時，所應根據者為經濟事實，不僅止於形式上之
    公平，應就實質上經濟利益之享有者予以課稅，始符實質課
    稅及公平課稅之原則。」「有關課徵租稅構成要件事實之判
    斷及認定，應以其實質上經濟事實關係及所產生之實質經濟
    利益為準，而非以形式外觀為準，否則勢將造成鼓勵投機或
    規避稅法之適用，無以實現租稅公平之基本理念及要求。」
    改制前行政法院八十一年度判字第二一二四號判決及八十二
    年度判字第二四一０號判決可資參照。（二）原告配偶周俊
    雄原係信勝公司股東，持有股數為五０、０００股，明知該
    公司已於八十九年七月三日決議發放現金股利每股四十八元
    ，卻於八十九年十一月間分別以每股售價一七０元出售信勝
    公司股權五０、０００股予循環公司，致將其應獲配信勝公
    司股利移轉為循環公司獲配。復信勝公司在無虧損情形下，
    隨即於八十九年十二月二十一日及九十年十二月十七日辦理
    二次減資，致循環公司八十九年度雖有投資收益三五二、０
    ０八、八三七元，然因藉信勝公司之減資，以安排循環公司
    九十年度帳列投資損失三四五、二三四、四００元，與投資
    收益相抵結果，九十年度課稅所得額為虧損三四五、四七五
    、一九二元，因涉有藉股權之移轉不當為他人規避或減少納
    稅義務，被告乃依所得稅法第六十六條之八規定報經財政部
    核准予以調整，將信勝公司九十年度原分配予循環公司之現
    金股利九五、一八八、三三七元，按原告配偶出售信勝公司
    予循環公司之股數比例，核定原告配偶九十年度營利所得，
    併課原告綜合所得稅，並無違誤。（三）茲就本件涉有藉股
    權之移轉不當為自己規避或減少納稅義務之情形，分述如下
    ：第一、循環公司之股東分別為柯弘明、柯王淑媛、柯勝
    、柯宇、柯光及柯幸郎、柯陳素惠、柯慶佳、柯慶姿、
    柯慶欣、柯慶宗兄弟二家人，明投資股份有限（下稱明
    公司）之股東為柯弘明及其配偶、子女，信勝公司之股東主
    要亦為柯弘明及柯幸郎兄弟兩家人及法人股東明公司，信
    慶股份有限公司（下稱信慶公司）之股東為柯幸郎及其配偶
    、子女，上開四家公司為柯氏兄弟家族掌控之關係企業。第
    二、循環公司之公司執照核准設立登記日期為八十九年十月
    二十六日，營利事業登記證核准設立日期為八十九年十一月
    二十七日係在信勝公司及明公司決議分配現金股利之後，
    資本額二九、六００、０００元，均由股東柯弘明先行墊付
    ；但該公司於八十九年十一月二日至十一月二十八日短期間
    內向股東循環鉅額借款近三、七八六、０００、０００元，
    且於營利事業登記證核准設立登記前後分別以每股一七０元
    買入信勝公司股權一二、二九四、六六四股、每股七０元買
    入明公司股權九、一九三、０００股、每股二三０元買入
    信慶公司二、五九三、０００股，且自同年十一月二日至十
    一月二十四日買進上述股權總價三、一九六、六八五、００
    ０元，均係在營利事業登記核准設立日期同年十一月二十七
    日之前，僅同年十一月二十八日一筆交易總額一三三、三０
    七、八八０元係在設立登記日後，且投資金額與資本額顯不
    成比例。第三、上述家族公司與股東係藉不正常的股權移轉
    及臨時成立一家公司與原投資公司非正常的減資動作等虛偽
    之安排，試圖逃漏正常應納之所得稅，首先藉股權之移轉將
    原應稅之營利所得轉換成免稅之證券交易所得，其次藉原投
    資公司之減資，製造新投資公司之投資損失，沖抵新投資公
    司獲配股利之投資收益以逃漏營利事業所得稅，及使股東無
    盈餘可資分配。其逃漏稅之方式如下：（１）將信勝公司及
    明公司原應分配予各該股東之現金股利（即營利所得）轉
    換成個人免稅之證券交易所得，除繳付證券交易稅八、二０
    ０、八０八元外，用以規避個人綜合所得稅八十九年度約一
    九四、九二八、五五一元（六０三、五六五、六五二元×四
    ０％－股東可扣抵稅額四六、四九七、七０九元），另九十
    年度約八０、一四六、０二九元（三五二、００八、八三七
    元×四０％－股東可扣抵稅額六０、六五七、五０五元）。
    （２）信勝公司及明公司發放現金股利後，信勝公司亦隨
    即減資，八十九年度減少約三二‧五％股數，即股數由原一
    九、八００、０００股減至一三、三六五、０００股，九十
    年度減少二六％，股數再減至九、八九０、一００股，並退
    還股款每股十元，股東持股比例並未變動。減資結果致使循
    環公司原以每股一七０元高價買進信勝公司之投資成本，因
    減資僅獲退每股十元，導致可製造八十九及九十年度帳列投
    資損失六三九、三二二、五六０元及三四五、二三四、四０
    ０元，與原先獲配現金股利而認列之投資收益六０三、五六
    五、六五二元及三五二、００八、八三七元，計算結果，致
    課稅所得額為虧損，而規避應加徵百分之十營利事業所得稅
    ，也使股東無盈餘可資分配，規避綜合所得稅。第四、從循
    環公司設立日期、股東借款、信勝公司及明公司發放現金
    股利及信勝公司減資等一連串之行為係在二個月之內（八十
    九年十月二十日至十二月二十一日）完成，日期相當巧合接
    近，非有縝密及妥善規劃難以達成，顯見為蓄意安排。第五
    、信勝公司在無虧損情形下，於八十九年十二月二十一日經
    股東會決議減資，循環公司對信勝公司持股比例高達百分之
    六十二‧０九係為大股東，竟容許信勝公司減資行為致循環
    公司因而認列鉅額投資損失，且九十年度信勝公司再復以相
    同手段，於分配現金股利後復減資百分之二十六，實有違常
    理。且信勝公司雖減資，惟股東持股比例並未變動，不影響
    各股東之權益，減資目的旨在使長期投資製造鉅額投資損失
    ，此與公司發生鉅額虧損後，為認列投資損失所為減資之情
    形相違，且復無就悖於常情之減資行為為合理之說明，徒以
    減資行為具有形式上之合法性，並無足取。（四）信勝公司
    與明公司發放現金股利，原本應分配予原告配偶等個人股
    東歸課綜合所得稅，而原告配偶等卻刻意規劃，安排將信勝
    公司與明公司股權轉讓予循環公司，藉以規避稅負，被告
    依所得稅法第六十六條之八規定，報經財政部核准，依查得
    資料，按實際分配之股利，予以調整，依法有據。（五）查
    所謂「實質課稅原則」向被稱為稅法基本原則之一，乃經濟
    實質之租稅法解釋原則之體現。我國稅法雖無明文規定，惟
    依憲法平等原則及稅捐正義之法理，稅捐機關把握「量能課
    稅」精神，在解釋及適用稅法規定時，亦得為此一原則之運
    用，而非依照事實外觀形式之判斷，上開司法院釋字第四二
    ０號解釋及改制前行政法院判決意旨即以此精神為依據，已
    予闡明。易言之，納稅義務人在經濟上已具備課稅構成要件
    ，有時為規避租稅，違反租稅法之立法意旨，不當利用各種
    法律或非法律方式，製造外觀或形式上存在之事實與實質上
    存在之事實不同時，則租稅之課徵基礎與其依據，應著重在
    實質上存在之事實，俾防止納稅義務人濫用私法上之法律形
    成自由，以規避租稅，形成租稅不公平。又租稅規避與合法
    的節稅不同，節稅乃是依據稅捐法規所預定之方式，合法減
    少稅捐負擔之行為，反之，租稅規避則是利用稅捐法規所未
    預定之異常或不相當之法律形式，意圖減少稅捐負擔之行為
    。是原告配偶等利用稅法之相關規定，藉由設立循環公司、
    透過循環公司轉投資信勝公司等關係企業、信勝及明公司
    分配股利、信勝公司減資認列投資損失等等一連串之作為，
    藉由形式上之股權之移轉，其目的無他，濫用私法上之法律
    關係形成自由，實質上將信勝及明公司原應分配予股東之
    營利所得轉換成免稅證券交易所得，規避原告配偶等因盈餘
    分配產生之個人綜合所得稅負，按「實質課稅原則」歸課原
    告配偶等九十年度之系爭營利所得，併課其綜合所得稅，核
    與首揭司法院釋字解釋之租稅公平原則無違。（六）又查財
    政部於兩稅合一稅制之宣導文件係就可能發生規避稅負之形
    式予以說明，並非教示得以迂迴方式違背法律之規定。另查
    信勝公司與循環公司之股東為訴外人柯弘明及柯幸郎兄弟兩
    家人，即該二家公司為柯氏兄弟家族掌控之關係企業，其藉
    不正常之股權移轉試圖逃漏正常應納之所得稅，此種行為與
    一般投資人在證券市場買賣股票有別等語置辯，並求為判決
    駁回原告之訴。
四、按「個人之綜合所得總額，以其全年左列各類所得合併計算
    之：第一類：營利所得：公司股東所獲分配之股利總額‧‧
    ‧。」「個人或營利事業與國內外其他個人或營利事業、教
    育、文化、公益、慈善機關或團體相互間，如有藉股權之移
    轉或其他虛偽之安排，不當為他人或自己規避或減少納稅義
    務者，稽徵機關為正確計算相關納稅義務人之應納稅金額，
    得報經財政部核准，依查得資料，按實際應分配或應獲配之
    股利、盈餘或可扣抵稅額予以調整。」分別為行為時所得稅
    法第十四條第一項第一類及第六十六條之八所明定。又「涉
    及租稅事項之法律，其解釋應本於租稅法律主義之精神：依
    各該法律之立法目的，衡酌經濟上之意義及實質課稅之公平
    原則為之。」復為司法院釋字第四二０號解釋所明揭。再按
    「租稅法所重視者，應為足以表徵納稅能力之經濟事實，而
    非其外觀之法律行為，故在解釋適用稅法時，所應根據者為
    經濟事實，不僅止於形式上之公平，應就實質上經濟利益之
    享有者予以課稅，始符實質課稅及公平課稅之原則。」「有
    關課徵租稅構成要件事實之判斷及認定，應以其實質上經濟
    事實關係及所產生之實質經濟利益為準，而非以形式外觀為
    準，否則勢將造成鼓勵投機或規避稅法之適用，無以實現租
    稅公平之基本理念及要求。」亦有最高行政法院（改制前行
    政法院）八十一年度判字第二一二四號判決及八十二年度判
    字第二四一０號判決可資參照，合先敘明。
五、經查，本件原告配偶周俊雄原為信勝公司之股東，經被告查
    得原告配偶及信勝公司股東多人，於八十九年十一月間，將
    持有信勝公司股票大量出售予循環公司，將原應歸屬該公司
    股東之營利所得轉換為證券交易所得，有涉嫌藉股權之移轉
    為自己規避或減少應納稅捐之情事，乃報經財政部核准按所
    得稅法第六十六條之八規定，依實質課稅原則，將信勝公司
    九十年度原分配予循環公司之現金股利九五、一八八、三三
    七元，按原告配偶出售信勝公司予循環公司之股數比例，調
    整核定原告配偶九十年度營利所得五一六、一三七元，併課
    原告當年度綜合所得稅等情，為兩造所不爭執，並有財政部
    九十一年三月十二日台財稅字第０九一０四五一一七五號函
    及被告核定通知書附於原處分卷可稽，洵堪信實。
六、第按租稅規避與合法節稅不同，節稅係依據稅捐法規所預定
    之方式，意圖減少稅捐負擔之行為；反之，租稅規避則是利
    用稅捐法規所未預定之異常的或不相當的法律形式，意圖減
    少稅捐負擔之行為，亦即利用民法上私法自治，特別是契約
    自由原則，以減輕稅捐負擔，取得租稅利益，但實質上卻違
    反稅法立法者租稅負擔之意旨。再按租稅正義為現代憲政國
    家負擔正義之基石，實質法治國家稅法之基本原則為量能課
    稅原則，租稅負擔應依其經濟之給付能力來衡量，而定其適
    當的納稅義務。由於稅法係強行法，自身具有不容規避性；
    又納稅義務為無對待給付之法定債務，其平等要求不在主觀
    面，而在客觀面—根據憲法第七條之平等原則，凡負有相同
    之負擔能力，即應負擔相同之租稅。如有濫用私法自治以規
    避租稅時，依平等負擔原則，得依合憲解釋或類推適用，予
    以未規避時相同之租稅負擔法律效果。準此，利用租稅規避
    以取得租稅利益，其私法上效果依契約自由原則應予尊重，
    公權力原則不予干預；但在稅法上則應依實質負擔能力予以
    規範。脫法避稅行為實不能稱之為租稅規劃，因租稅規劃者
    不能僅顧及租稅設計技巧之靈活，而須顧及此種安排，是否
    違反憲政國家租稅負擔之平等要求。故租稅規劃唯一途徑，
    只有選擇合於稅法規範意旨之「合法節稅安排」（參見葛克
    昌著「稅法基本問題—財政憲法篇」，頁二二二至二二三）
    。職此，「實質課稅原則」乃依憲法平等原則及稅捐正義之
    法理，稅捐機關應本於「量能課稅」之精神，於解釋及適用
    稅法規定時，亦應考察經濟上之事實關係及因此所產生之實
    際經濟利益，而為此等原則之運用，而非僅依照事實外觀為
    形式上之判斷，首揭司法院釋字第四二０號解釋及前揭最高
    行政法院判決意旨，即係此一原則之援引。
七、本件基於下述理由，足堪認定原告配偶上開出售信勝公司股
    票交易，係以意圖規避營利所得非法目的而為形式上合法之
    非常規交易：
（一）查原告配偶原持股之信勝公司之股東主要為柯弘明、柯幸
      郎兄弟及其家人、法人股東明公司、信慶公司等人；柯
      弘明及其配偶、子女則另設有明公司，柯幸郎與其配偶
      、子女則另設有信慶公司；上開公司股東之持股數，均以
      子女持股佔絕大比例，實為柯姓兄弟家族掌控之關係企業
      。信勝公司於八十九年七月三日召開股東常會，決議當年
      度分配現金股利每股四八元。嗣柯姓兄弟即成立循環公司
      ，其股東分別為柯弘明及其家人柯王淑媛、柯勝、柯宇
      、柯光與柯幸郎及其家人柯陳素惠、柯慶佳、柯慶姿
      、柯慶欣、柯慶宗；該公司之公司執照核准設立登記日期
      為八十九年十月二十六日，營利事業登記證核准設立日期
      為八十九年十一月二十七日，皆在信勝公司及明公司決
      議分配現金股利之後，資本額為二九、六００、０００元
      ，資金係由股東柯弘明先行墊付。循環公司成立後旋於同
      年十一月間向原告配偶及信勝公司多數股東以每股一七０
      元購買信勝公司股份共一二、二九四、六六四股佔該公司
      全部一九、八００、０００股份六二‧０九％；另以每股
      七０元購買明公司大量股份，共承購九、一九三、００
      ０股佔該公司全部九、二００、０００股股份九九‧九二
      ％；及以每股二三０元購買信慶公司大量股份，共承購二
      、五九三、０００股佔該公司全部二、六００、０００股
      股份九九‧七三％；購股總價三、三二九、九九二、八八
      ０元，遠大於循環公司資本額一一二倍；而其支付價款之
      方式係採先向股東借款，以支付向其他股東購股部分股款
      ，俟其他股東取得售股部分股款後，又借予循環公司以支
      付循環公司再向他股東購買股票部分之股款（此參原處分
      卷一０六頁循環公司向股東借款並向個人股東購買家族公
      司股票之資金流程表），如此輾轉完成系爭交易之鉅額購
      股付款程序；信勝、明兩公司則分別於同年十二月發放
      現金股利五九０、一四三、八七二元與一三、四二一、七
      八０元予循環公司等情，有循環公司購買信勝、明、信
      慶公司繳交證券交易稅一覽表、購買股票價格計算參考表
      、循環公司公司執照、營利事業登記證、董事、股東名單
      、股利憑單、信勝公司八十九年度相關帳證、信勝、明
      公司八十九年分配股利股東常會決議錄等影本附原處分卷
      可稽，堪信為實。
（二）次查循環公司向原告配偶等人購入信勝公司股票後，信勝
      公司在無虧損情形下，隨即於八十九年十二月二十一日辦
      理減資，經經濟部於九十年一月十日以經（九０）商字第
      ０九００一００三四六０號函准，並按股票面額每股十元
      ，退回股款等情，亦有信勝公司減資前後持股情形表及上
      開經濟部核准函等影本附於原處分卷足佐。然查，循環公
      司對信勝公司之持股率如上所述，高達百分之六二‧０九
      ，竟容許信勝公司減資行為致循環公司因而認列鉅額投資
      損失，且九十年度信勝公司再復以相同手段，於分配現金
      股利後復減資百分之二十六，實有違常理。且信勝公司雖
      減資，惟股東持股比例並未變動，不影響各股東之權益，
      減資目的旨在使長期投資製造鉅額投資損失，此與公司發
      生鉅額虧損後，為認列投資損失所為減資之情形相違，且
      復無就悖於常情之減資行為為合理之說明，徒以減資行為
      具有形式上之合法性，並無足取。再者，因循環公司原係
      分別以每股一七０元、七０元向原告配偶等信勝公司、明
      公司原股東購入該二公司之股份，而該二公司八十九年
      度配發予循環公司之現金股利分別有五九０、一四三、八
      七二元及一三、四二一、七八０元，依所得稅法第四十二
      條規定，得免計入所得額課稅；信勝公司減資後，僅退還
      股款每股十元，使循環公司原以每股一七０元之高價向原
      告配偶等信勝公司股東購買股份之投資成本，因僅獲退每
      股十元之股權，致產生鉅額之投資損失，於九十年度帳列
      投資損失三四五、二三四、四００元，此項投資損失與循
      環公司獲配之現金股利相抵結果，使其帳載呈累積虧損狀
      態，可預期未來申報之年度未分配盈餘，將為負數。
（三）信勝公司八十九年度配發予循環公司之現金股利有五九０
      、一四三、八七二元，如原告配偶並未將信勝公司持股事
      先出售予循環公司，而係由信勝公司直接對原告配偶分派
      股利，原告配偶本應擔負高額之稅賦；卻因原告配偶在信
      勝公司分派現金股利之前，即先將其個人所有之信勝公司
      股份出售予循環公司，造成僅繳納證券交易稅二五、五０
      ０元（見原處分卷第一五四頁），即得以規避原告配偶原
      應繳納之個人綜合所得稅，此顯然係原告配偶願將高額獲
      利之信勝公司股票轉讓所隱藏之非法動機。再者，循環公
      司以每股一七０元之高價購入信勝公司之股權後，信勝公
      司隨即經股東會決議減資，僅退還股款每股十元，導致收
      購信勝公司之循環公司九十年度產生三四五、二三四、四
      ００元之投資損失，而循環公司雖因分配現金股利而有三
      五二、００八、八三七元之投資收益，惟二者相抵結果，
      未分配盈餘仍為虧損，自無須加徵百分之十營利事業所得
      稅，該公司股東亦無累積盈餘可供分配，其刻意安排之意
      圖，昭然若揭。又循環公司除投資信勝、明及信慶等關
      係公司外，並無其他營業活動，此由循環公司八十九年資
      產負債表附原處分卷可知，實無正規控股公司之營業行為
      。則由循環公司設立、股東借款、發放現金股利及信勝公
      司減資等一連串之行為係在二個月之內（八十九年十月二
      十六日至八十九年十二月二十一日）完成，時間接續巧合
      情形以觀，原告配偶與循環公司間就信勝公司之股權移轉
      行為，苟非買賣雙方事先計畫，實無由為之。凡此，均足
      證循環公司成立之唯一目的，即在於以形式上之股權轉讓
      行為，轉出原告配偶等信勝公司股東個人持股，藉以規避
      原告配偶等個人營利所得之綜合所得稅稅賦，洵屬明確。
（四）原告配偶利用稅法之相關規定，將所有信勝公司股份轉讓
      於以購買原告配偶等人所持有之信勝、明公司股份為唯
      一目的而設立之循環公司，一方面享受投資收益免稅之優
      惠，一方面藉高價之股權買賣之投資成本以列報鉅額投資
      損失，則先設立循環公司，由循環公司向原告配偶等人購
      買渠等對信勝、明公司之持股，再由兩公司配發現金股
      利予循環公司，再辦理減資，此等一連串之行為，明顯濫
      用私法上之股份轉讓自由，其目的無他，僅為規避原告配
      偶等人個人營利所得之綜合所得稅賦，以取得租稅利益，
      揆諸前揭說明，此種稅捐規避行為，屬於脫法行為，在稅
      法上應予以否定，課以與未轉讓時相同之稅捐，亦即依其
      實際上存在之經濟事實予以課稅，俾符課稅公平原則，用
      維首開司法院釋字第四二０號解釋意旨所揭櫫之「實質課
      稅原則」。故本件被告以原告配偶上開售股交易，既有前
      述諸多異常情形，雖其形式上之安排符合法律規定，惟其
      實質之經濟意義，顯屬租稅規避行為，被告將循環公司九
      十年度申報之現金股利九五、一八八、三三七元，按原告
      配偶之售股比例，調整回復為原告配偶該年度之股利所得
      ，併課原告該年度綜合所得稅，於法自無不合。原告一再
      執詞訴稱其售股交易，並無避稅情事等語，洵不足採。
八、至原告爭執所得稅法第六十六條之八規定之立法理由，適用
    兩稅合一及股權暫時移轉情形，所規範者僅限於：１、將高
    稅率股東應獲配之股利、盈餘及可扣抵稅額，移轉為低稅率
    股東所有。２、將不計入課稅、所含稅額不得扣抵應納稅額
    之股利或盈餘，移轉為應計入課稅、所含稅額可扣抵應納稅
    額之股利或盈餘。３、將原則上不適用兩稅合一制外國股東
    獲配之股利或盈餘，移轉為國內股東等三種情形。是本件並
    非所得稅法第六十六條之八規範對象，自無該法條規定之適
    用云云。惟觀諸所得稅法第六十六條之八之立法理由係謂：
    「一、實施兩稅合一後，本國個人股東獲配股利或盈餘中所
    含之可扣抵稅額，依修正條文第三條之一及第七十一條第二
    項規定，除可扣抵其應納綜合所得稅額外，扣抵有餘尚可退
    還：公司及機關或團體獲配股利或盈餘中所含之可扣抵稅額
    ，依修正條文第四十二條規定，因其股利不計入所得額課稅
    ，故該稅額不得扣抵其應納稅額；外國股東獲配股利或盈餘
    中所含之可扣抵稅額，依修正條文第七十三條之二規定，除
    屬已加徵百分之十營利事業所得稅部分，得抵繳其股利之應
    扣繳稅款外，並不得退還。由於不同身分納稅義務人間，有
    關稅額扣抵與退還之規定各不相同，易滋生納稅義務人利用
    股權之暫時性移轉或其他虛偽之安排，不當規避或減少納稅
    義務之誘因。為防杜納稅義務人藉投資所得適用稅率高低之
    不同，將高稅率者應獲配之股利、盈餘及可扣抵稅額，移轉
    為低稅率者所有，或將不計入課稅之股利或盈餘，移轉為應
    計入課稅之股利或盈餘，俾利用可扣抵稅額扣抵應納稅額，
    甚或退還等，不當規避或減少納稅義務，減損政府稅收，並
    破壞兩稅合一制度，爰參酌紐西蘭及新加坡立法例，規定稽
    徵機關正確計算相關納稅義務人之應納稅額，得報經財政部
    核准後，依查得資料，按營利事業實際獲配之股利、盈餘或
    可扣抵稅額，或按納稅義務人實際應獲配之股利、盈餘或可
    扣抵稅額，分別予以調整‧‧‧。二、依紐西蘭所得稅法第
    九十九節或新加坡促進經濟發展法（Economic Expansion
    Incentives Act）第三十三節之規定，徵稅機關首長對於所
    有以計畫、信託、贈與、契約、協議、處分、交易或其他方
    式直接或間接移轉稅負、免除、規避、減少或延遲納稅義務
    ，並藉以獲取租稅利益之安排，均得按其認為合適之方式，
    否定或變更其安排，並計算納稅義務人之所得或應納稅額。
    」立法理由除載原告所述之情形外，並列「對於所有以計畫
    、信託、贈與、契約、協議、處分、交易或其他方式直接或
    間接移轉稅負、免除、規避、減少或延遲納稅義務，並藉以
    獲取租稅利益之安排，均得按其認為合適之方式，否定或變
    更其安排，並計算納稅義務人之所得或應納稅額。」非僅限
    原告所述之事由。此參所得稅法第六十六條之八係規定以藉
    股權之移轉或其他虛偽之安排，不當為他人或自己規避或減
    少納稅義務者，稽徵機關報經財政部核准而按實際應分配或
    應獲配之股利、盈餘或可扣抵稅額予以調整所得或應納稅額
    為構成要件。核其要件並未僅適用兩稅合一及股權屬「暫時
    」移轉情形。是原告所指摘部分，乃屬例示而非列舉。復依
    最高行政法院九十二年度判字第一二六一號判決理由同認該
    規定乃為避免納稅義務人利用股權之移轉或其他虛偽之安排
    ，不當規避或減少納稅義務之誘因，稽徵機關對於所有以計
    畫、信託、贈與、契約、協議、處分、交易或其他藉以獲取
    租稅利益之安排，均得按其認為合適之方式，否定或變更其
    安排，報經財政部核准，從新計算納稅義務人之所得或應納
    稅額，亦無囿於兩稅合一及股權「暫時」移轉情形。另該規
    定係對於濫用外觀形式合法之法律行為，使納稅義務人不具
    備課稅要件，以減輕或免除其應納之租稅，故意以不正當方
    法逃漏稅之虛偽安排，予以調整所得或稅額，事實上亦將實
    質課稅精神明文化，而規定其明確之構成要件，並無違反明
    確性原則，原告指摘該規定違反明確性原則云云，亦無可採
    。況本件原告配偶係明知信勝公司有鉅額之盈餘可分配，卻
    於八十九年十一月間以每股一七０元出售予剛設立之循環公
    司，致將其應獲配之股利移轉為循環公司獲配；信勝公司在
    無虧損情形下，復辦理減資，並按面額每股十元，退回股東
    股款，致循環公司八十九年度發生鉅額投資損失，可沖抵其
    九十年度獲配現金股利之投資收益。則循環公司雖自信勝公
    司取得鉅額之股利，但在兩稅合一稅制下，卻因該投資收益
    不計入所得而免於課稅，嗣後之年度盈餘即可藉彌補帳載投
    資損失產生之鉅額累積虧損，規避未分配盈餘加徵百分之十
    之營利事業所得稅。是原告配偶亦係利用兩稅合一制之實施
    ，涉有藉股權之移轉，不當為他人或自己規避或減少納稅義
    務情事，原告配偶之行為確已該當前揭所得稅法第六十六條
    之八利用股權之移轉或其他虛偽之安排，不當規避或減少納
    稅義務情形。從而被告於報經財政部核准後，將信勝公司九
    十年度原分配予循環公司之現金股利九五、一八八、三三七
    元，按原告配偶原出售股數比例，調整核定原告配偶九十年
    度營利所得五一六、一三七元，併課原告該年度綜合所得稅
    ，即非無據。又本件原告配偶係以股權轉讓、公司減資等形
    式合法之行為，造成規避稅賦之非法目的，是其所製造之私
    法評價為正當行為（即形式合法行為），乃屬當然，尚不得
    執此為有利原告之論據。
九、綜上所述，本件原告主張各節俱無可採，被告原處分認事用
    法並無違誤，復查決定及訴願決定予以維持，亦無不合，原
    告起訴意旨求為撤銷，為無理由，應予駁回，並不經言詞辯
    論為之。又本件事證已臻明確，兩造其餘主張及攻擊防禦方
    法，對本件判決結果不生影響，無逐一論述必要，併此明
    。
十、據上論結，本件原告之訴為無理由，依行政訴訟法第二百三
    十三條第一項、第二百三十六條、第一百九十五條第一項後
    段、第九十八條第三項前段，判決如主文。
中　　華　　民　　國　　94　　年　 　6　　月　 30  　 日
                  第三庭      法  官　 江幸垠
以上正本係照原本作成。
如不服本判決，應於送達後20日內，向本院提出上訴狀並表明上
訴理由，如於本判決宣示後送達前提起上訴者，應於判決送達後
20日內補提上訴理由書（須按他造當事人人數附繕本）。
提起上訴應預繳送達用雙掛號郵票7份（每份34元）。
中　　華　　民　　國　　94　　年　 　6　　月　 30  　 日
　　　　　　　　　　　　　　　書記官   洪美智
附註:
行政訴訟法第235條（第1項、第2項）:
對於適用簡易程序之裁判提起上訴或抗告，須經最高行政法院之
許可。
前項許可，以訴訟事件所涉及之法律見解具有原則性者為限。
